【裁判字號】    96,重上,16
【裁判日期】    971203
【裁判案由】    拆屋還地等
【裁判全文】
臺灣高等法院高雄分院民事判決          96年度重上字第16號
上  訴  人  甲○○
被上訴人    丙○○
上列當事人間請求拆屋還地等事件，上訴人對於中華民國96年1
月10日台灣高雄地方法院94年度重訴字第439 號第一審判決，提
起上訴
，本院於民國97年11月19日言詞辯論終結，判決如下：
    主  文
上訴駁回。
第二審訴訟費用由上訴人負擔。
    事 實 及 理 由
一、本件被上訴人經合法通知，未於言詞辯論期日到場，核無民
    事訴訟法第386 條各款所列情形，爰依上訴人之聲請，由其
    一造辯論而為判決。
二、上訴人起訴主張：上訴人及訴外人林純瑛為訴外人林枝之繼
    承人，林枝於民國（下同）68年4 月20日以其所有坐落高雄
    市○鎮區○○段371 之1 地號土地（下稱系爭土地）與訴外
    人蔡明宗訂立合建契約，約定由蔡明宗提供資金及營造技術
    於系爭土地上興建如原審卷第72頁附圖所示之鋼筋混凝土造
    地上5 層及地下室建物1 棟（下稱系爭建物），嗣因蔡明宗
    未經林枝之同意即將上開工程轉包與被上訴人，林枝、蔡明
    宗及被上訴人遂於71年7 月5 日達成協議修改上開合建契約
    （下稱系爭協議），約定被上訴人應將其分配取得之系爭建
    物第5 層所有權應有部分1/2 作為林枝取得之第1 、4 、5
    層未完成工程之補償，並應於協議成立後，立即將第5 層所
    有權應有部分1/2 變更起造人名義為林枝，惟被上訴人迄今
    未依約變更起造人之名義，自屬給付遲延。嗣林枝死亡後，
    系爭土地已辦理繼承登記為上訴人及林純瑛分別共有，而上
    訴人及林純瑛已通知被上訴人解除系爭協議及合建契約，則
    上訴人自得請求被上訴人拆屋還地，爰依系爭協議第10條、
    合建契約第14條及民法第255 條之規定，求為判決：(一)被上
    訴人應將系爭建物拆除，並將系爭土地返還上訴人及林純瑛
    ；(二)願供擔保請准宣告假執行。
三、被上訴人未於言詞辯論期日到場，亦未提出書狀作何聲明或
    陳述。
四、原審判決上訴人敗訴，上訴人不服，於本院聲明：（一）原
    判決廢棄。（二）被上訴人應將坐落高雄市○鎮區○○段
    371 之1 地號土地上五層樓房屋全部拆除，並將土地返還上
    訴人及林純瑛。（三）第一、二審訴訟費用由被上訴人負擔
    。（四）願供擔保請准宣告假執行。
    被上訴人未到庭，亦未提出書狀作何聲明或陳述。
五、上訴人主張伊及訴外人林純瑛為訴外人林枝之繼承人，林枝
    於68年4 月20日以其所有系爭土地與訴外人蔡明宗訂立合建
    契約，約定由蔡明宗提供資金及營造技術於系爭土地上興建
    系爭建物，嗣因蔡明宗未經林枝之同意即將上開工程轉包與
    被上訴人，林枝、蔡明宗及被上訴人遂於71年7 月5 日達成
    協議修改系爭協議，約定被上訴人應將其分配取得之系爭建
    物第5 層所有權應有部分1/2 作為林枝取得之第1 、4 、5
    層未完成工程之補償，並應於協議成立後，立即將第5 層所
    有權應有部分1/2 變更起造人名義為林枝，嗣林枝死亡後，
    系爭土地已辦理繼承登記為上訴人及林純瑛分別共有，有上
    訴人提出之合建契約書、系爭協議及系爭土地登記謄本各乙
    份在卷可稽（分見原審卷第18頁、原審92年度訴字第281 號
    卷第12至18、21至25頁），復經原審會同高雄市政府地政處
    前鎮地政事務所人員到場勘測屬實，製有勘驗筆錄、複丈成
    果圖各一份及照片8 張在卷可稽（見一審卷第62、63、67至
    72頁），而被上訴人受合法通知，未於言詞辯論期日到場，
    復未提出書狀爭執，上訴人此部分主張，自堪信為真實。
    從而，本件爭點為(一)上訴人是否已合法解除系爭協議及合建
    契約？(二)上訴人得否請求被上訴人拆屋還地？
六、經查，林枝、被上訴人及蔡明宗於71年7 月5 日簽訂系爭協
    議，第4 條約定被上訴人應於協議成立後，立即將系爭建物
    第5 層所有權應有部分1/2 之起造人名義變更為林枝，並由
    林枝負擔變更費用及契稅一節，有系爭協議書1 份在卷可憑
    （見本院卷第64至66頁），足徵被上訴人依約應自71年7 月
    5 日起辦理變更起造人名義之事宜，並於作業所需之相當期
    限內辦理完畢，惟查，林枝委託蘇啟東建築師補辦系爭建物
    第5 層之建築執照時，適逢法令變更致系爭建物已完成之部
    分與法定建蔽率、容積率差異過大，各樓層至少須拆除1 個
    房間，因林枝唯恐影響建築結構安全，不願拆除部分建物而
    無法補辦手續等情，有蘇啟東建築師事務所83年8 月23日函
    1 紙附卷可稽（見原審92年度訴字第281 號卷第47頁），據
    此足認係因林枝於法令變更後，不願拆除部分建物，始未能
    辦理變更起造人之名義。復參以證人即向被上訴人購買系爭
    建物第2 、3 層之買受人乙○○及陳吳麗朱證稱：其等分別
    於69年6 月10日及70年1 月15日購買系爭建物第3 層及第2
    層，當時已建築完成，尚未驗收，當其等開始裝潢後，林枝
    即以其分得之房屋未裝潢為由而屢次發生糾紛，不願配合辦
    理驗收，致無法申請使用執照等語（見原審92年度訴字第28
    1 號卷第71頁），益徵被上訴人於原審92年度訴字第281 號
    案件審理時，辯稱，係因林枝就系爭建物尚有糾紛而不願蓋
    章，始未能辦理變更起造人名義等語（見該案卷第55頁），
    應堪採信。如此足認被上訴人係因不可歸責於己之事由，致
    無法辦理變更起造人之名義，自不負給付遲延之責，則上訴
    人主張其得因被上訴人給付遲延而解除系爭協議及合建契約
    等語，尚非可採。
七、上訴人另主張，伊與林純瑛已於96年1 月19日再以永春郵局
    存證信函第90號催告丙○○於30日內重新申請建造執照，並
    依協議變更5 樓之起造人全部為甲○○與林純瑛．．．逾30
    日未變更起造人，則合建契約與協議書均依法、依契約解除
    ，於92年1 月3 日以信維郵局存證信函第278 至281 號通知
    丙○○、蔡明宗、乙○○，與陳吳麗朱謂「丙○○未依71
    年協議書第4 條，在協議成立後，立即變更起造人，胡與陳
    吳未依協議書第5 、6 、7 條，代位丙○○負責，故通知各
    方解除兩契約」，於82年2 月16日以台北郵局第99支局存證
    信函第859 號同時催告蔡登吉（蔡明宗保證人）、乙○○與
    陳吳麗朱於30日內出面解決，否則解除兩契約，故上開二份
    契約書已合法解除云云。
    惟查，依上述證人乙○○及陳吳麗朱之證言，可見其二人已
    分別於69年6 月10日及70年1 月15日購買系爭建物之第3 層
    及第2 層，其等並已開始裝潢並占有使用。是系爭建物之第
    3 層、第2 層已分別由乙○○、陳吳麗朱取得事實上之處分
    權，被上訴人丙○○已無權處分此二層房屋，故無論上開
    71年5 月之協議是否合法解除，上訴人自不能請求被上訴人
    丙○○拆除此二層房屋，又拆除其他樓層（即依71年7 月5
    日之協議應分配給林枝之第1 、4 層及第5 層）亦將影響乙
    ○○、陳吳麗朱所分別購買之第3 、第2 樓層，實不符社會
    經濟效益，此解除權之行使，自難謂符合誠信原則。
八、綜上所述，上訴人本於系爭協議第10條、合建契約第14條，
    及民法第255 條規定主張解除契約後請求被上訴人拆屋還地
    ，為無理由，上訴人應依其他方法主張其權利。故原審連同
    其假執行之聲請予以駁回，並無不當，上訴意旨求予廢棄改
    判，為無理由，應予駁回。
九、據上論結，本件上訴為無理由，依民事訴訟法第463 條、第
    449 條第1 項、第78條，判決如主文。
中    華    民    國    97    年    12    月    3     日
                              民事第四庭
                                  審判長法官  黃科瑜
                                  法      官  陳真真
                                  法      官  徐文祥
以上正本證明與原本無異。
如對本判決上訴，須於判決送達後20日內向本院提出上訴狀，其
未表明上訴理由者，應於上訴後20日內向本院提出上訴理由書（
均須按他造當事人之人數附繕本）。上訴時應提出委任律師或具
有律師資格之人之委任狀，並依附註條文規定辦理。
中    華    民    國    97    年    12    月    4     日
                                  書  記  官  邱麗莉
附註：
民事訴訟法第466條之1 ：
對於第二審判決上訴，上訴人應委任律師為訴訟代理人，但上訴
人或其法定代理人具有律師資格者，不在此限。
上訴人之配偶、三親等內之血親、二親等內之姻親，或上訴人為
法人、中央或地方機關時，其所屬專任人員具有律師資格並經法
院認為適當者，亦得為第三審訴訟代理人。第1 項但書及第2 項
情形，應於提起上訴或委任時釋明之。
                                                     Q


司法院資訊處製作；財團法人民間司法改革基金會備份。
